---
title: "EDA Análisis KIWI"
author: "Sergio"
date: "4/11/2020"
output: 
  html_document:
    theme: spacelab
    highlight: pygments
    toc: true
    toc_float: true
    code_download: true
    code_folding: hide
---

```{r setup, include=FALSE}
knitr::opts_chunk$set(echo = TRUE, warning = FALSE, message = FALSE, dpi = 200)
```

# Intro

Acá voy poniendo los análisis que vayamos haciendo, así todos pueden anotar lo que necesiten y usar los bloques de código para analizar datos.

Usen comentarios en los códigos para contar lo que hicieron así les sirve a los demás.

Pongamos [en este documento](https://docs.google.com/document/d/1JwtTkmq9xqm8P-toojxQdJ6Sb-ckf2wIvphfjvpmeJo/edit?usp=sharing) los criterios que adoptamos así hacemos las cosas parejas.

## Librerías

```{r}

library(tidyverse)      # Transformar y limpiar datos
library(googlesheets4)  # Leer datos desde Google Sheets
library(gargle)         # Corregir lectura de símbolos especiales desde Google Sheets
library(gt)             # Dar formato a las tablas
library(extrafont)      # Permite utilizar otras fuentes en los gráficos y salidas
library(ggthemes)       # Amplía las posibilidades estéticas de ggplot2
library(scales)         # Permite cambiar los formatos de decimales, de porcentajes, etc.
library(ggalt)          # Nuevos tipos de geom para ggplot2. Para realizar el gráfico de gap salarial
library(funModeling)    # Para explorar datos y modelos
library(DT)             # Dar formato tablas largas

options(scipen = 999)   # Modifica la visualización de los ejes numérico a valores nominales

loadfonts(quiet = TRUE) # Permite cargar en R otros tipos de fuentes.

# Estilo de los gráficos

# Estilo limpio sin líneas de fondo
estilo <- theme(panel.grid = element_blank(),
                plot.background = element_rect(fill = "#FBFCFC"),
                panel.background = element_blank(),
                text = element_text(family = "Roboto"))

# Estilo limpio con líneas de referencia verticales en gris claro
estilov <- theme(panel.grid = element_blank(),
                plot.background = element_rect(fill = "#FBFCFC"),
                panel.background = element_blank(),
                axis.line.x = element_line(color = "#AEB6BF"),
                text = element_text(family = "Roboto"))

# Estilo limpio con líneas de referencia horizontales en gris claro
estiloh <- theme(panel.grid = element_blank(),
                plot.background = element_rect(fill = "#FBFCFC"),
                panel.background = element_blank(),
                axis.line.y = element_line(color = "#AEB6BF"),
                text = element_text(family = "Roboto"))

genero <- c("#8624F5", "#1FC3AA", "#FFD129", "#75838F") #Violeta - Verde - Amarillo - Gris

colores <-  c("#8624F5", "#1FC3AA")

azul <- "#344D7E"

# Creo un objeto con un texto que se va a repetir mucho a lo largo del análisis
fuente <- "Fuente: Encuesta KIWI de Sueldos de RRHH para Latam"

```

## Carga de datos

```{r cache=TRUE}

original <- sheets_read("1aeuu9dVfN42EjyvbmhEcsf0ilSz2DiXU-0MpnF896ss")

```

# Preprocesamiento

## Cambiar nombres de las variables

Vamos a usar uno de los trucos de la sesión de Pablo Casas (junio) para limpiar los espacios y eliminar los signos de puntuación para hacer más simple el trabajo después.

```{r}

kiwi <- original

limpios <- make.names(colnames(kiwi))
colnames(kiwi) <- limpios

# Elimino este objeto que no voy a volver a usar
rm(limpios)

# Elimino columnas innecesarias y cambio nombres de variables
kiwi <- kiwi %>% 
  select(-X.Querés.contestar.más.preguntas....31, 
         -X.Querés.contestar.más.preguntas....42) %>%
  rename(genero = Género,
         genero_diverso = X.Te.identificás.como.LGBT...lesbiana..gay..bisexual..transexual..otra.minoría.sexual..,
         edad = Edad,
         discapacidad = X.Tenés.alguna.discapacidad.,
         nivel_formacion = `Máximo.nivel.de.formación`,
         carrera_grado = X.Qué.carrera.de.grado.estudiaste.,
         tipo_universidad = X.En.qué.tipo.de.universidad.estudiaste.tu.carrera.de.grado.,
         pais = País.en.el.que.trabajas,
         provincia = Provincia.donde.trabajas,
         trabajo = Trabajo,
         rubro = Rubro.de.la.empresa,
         dotacion = X.Cuántos.empleados.tiene.la.empresa.,
         origen_capital = Origen.del.capital,
         dotacion_rh = X.Cuántas.personas.integran.el.área.de.RRHH.,
         puesto = X.En.qué.puesto.trabajás.,
         tipo_contratacion = Tipo.de.contratación,
         funcion_rh = X.Cuál.es.tu.función.principal.en.RRHH.,
         personas_a_cargo = "X.Cuántas.personas.tenés.a.cargo...poné.0.si.no.tenés.gente.a.cargo.",
         anios_en_empresa = "X.Hace.cuántos.años.trabajas.en.la.empresa.donde.estás...0.para.menos.de.un.año.",
         anios_en_puesto = "X.Hace.cuántos.años.estás.en.tu.puesto.actual...0.para.menos.de.un.año.",
         anios_experiencia = X.Cuántos.años.de.experiencia.tenés.en.RRHH.,
         sueldo_bruto = X.Cuál.es.tu.remuneración.BRUTA.MENSUAL.en.tu.moneda.local...antes.de.impuestos.y.deducciones.,
         beneficios = X.Qué.beneficios.tenés.,
         bono = X.Recibís.bonos.,
         ajuste = X.Tuviste.ajustes.por.inflación.en.2020.,
         ajuste_porcentaje = X.Cuál.fue.el.porcentaje.de.aumento.acumulado.que.tuviste.en.2020.,
         ajuste_mes = Mes.del.último.ajuste,
         otros_proyectos = X.Trabajás.en.proyectos.independientes.además.de.tu.empleo.,
         erp = X.Qué.sistema.de.gestión.de.RRHH.usan.en.tu.empresa.,
         nombre_area = X.Cómo.se.llama.el.área.en.tu.empresa.,
         mate = X.Se.podía.tomar.mate.en.las.oficinas.de.tu.empresa...antes.del.COVID.19.,
         idioma_exigencia = X.Te.exigieron.saber.un.idioma.extranjero..inglés..portugués..etc...para.entrar.a.trabajar.en.tu.empresa.,
         idioma_porcentaje = X.Qué.porcentaje.del.tiempo.usas.el.idioma.extranjero.en.tu.puesto.actual.,
         contactos_linkedin = "X.Cuántos.contactos.tenés.en.LinkedIn...poné.0.si.no.tenés.cuenta.de.LinkedIn.",
         satisfaccion = X.Qué.tan.satisfecho.estás.con.tu.empresa.,
         busqueda = X.Estás.buscando.trabajo.,
         beneficios_expectativa = X.Qué.beneficios.te.gustaría.tener.,
         rh_una_palabra = Definí.a.RRHH.con.una.sola.palabra,
         pregunta_bizarra = X.Cuál.es.la.pregunta.más.bizarra.que.te.han.hecho.has.hecho.en.una.entrevista.,
         teletrabajo = X.Estás.trabajando.desde.tu.casa.,
         elementos = X.Qué.elementos.te.proveyó.la.empresa.para.que.puedas.trabajar.desde.tu.casa.,
         valoracion_gestion_empresa = X.Cómo.valorarías.la.gestión.de.tu.empresa.en.este.nuevo.contexto.,
         registro_fiscal = X.Cómo.estás.registrado.a.fiscalmente.,
         anios_freelance = X.Hace.cuántos.años.trabajás.como.freelance.,
         lugar_trabajo = X.Dónde.trabajás.habitualmente...sin.considerar.la.coyuntura.por.COVID.19.,
         exporta = X.Exportás.tus.servicios.,
         medio_pago_exterior = Si.exportás.servicios...a.través.de.qué.medios.de.pago.recibís.los.pagos.del.exterior.,
         cuotas = X.Aceptás.pagos.en.cuotas.,
         colaboracion_freelance = X.Trabajás.con.otros.freelancers.de.tu.mismo.rubro.,
         servicio_busqueda = X.Tu.servicio.principal.está.relacionado.con.búsqueda.y.selección.,
         busqueda_it = X.Te.dedicás.principalmente.a.realizar.búsquedas.de.IT.Tecnología.,
         trabajo_a_riesgo =X.Trabajás.a.riesgo.,
         coeficiente = X.Cuál.es.el.coeficiente.que.cobrás.por.tus.servicios.,
         base_coeficiente = El.coeficiente.lo.calculás.sobre.,
         garantia = X.Ofrecés.garantía.,
         servicio_principal = X.Cuál.es.el.servicio.principal.que.brindas...si.brindás.más.de.un.servicio..elegí.el.que.más.ingresos.genere.,
         valor_hora = X.Cuál.es.el.valor.hora.promedio.que.ofrecés...moneda.local.)


```

## Creación de dataframes

Creo un dataframe (df) para freelancers, y otro para trabajadores en relación de dependencia.

```{r nuevos-df}
# Base de freelancers
freelo <- kiwi %>% 
  filter(trabajo == "Freelance")

# Base de empleados en relación de dependencia
rh <- kiwi %>% 
  filter(trabajo == "Relación de Dependencia") 
```

## Corrección de campos

En campos numéricos como `sueldo_bruto` hay gente que puso decimales con punto, y otros que usaron una coma, al campo original lo toma como lista, con lo cual deshago eso.

También cambio el campo `puesto` a tipo `factor` para poder unificar algunos puestos posteriormente con funciones de la librería `forcats`.

```{r limp-listas}
rh <- rh %>% 
  mutate(puesto = factor(puesto),
         sueldo_bruto = as.numeric(unlist(sueldo_bruto)),
         anios_en_empresa = as.numeric(unlist(anios_en_empresa)),
         anios_en_puesto = as.numeric(unlist(anios_en_puesto)),
         anios_experiencia = as.numeric(unlist(anios_experiencia)),
         ajuste_porcentaje = as.numeric(unlist(ajuste_porcentaje)))


puestos_dist1 <- rh %>% 
  select(puesto) %>% 
  distinct(puesto) %>% 
  count() %>% 
  pull()
```

Hay personas que cargaron puestos que no estaban contemplados en las opciones originales, o que los escribieron mal, o por ejemplo *Superintendente* que es muy propio de la minería y que equivale a un *Gerente* así que podemos unificarlos. Originalmente tenemos `r puestos_dist1` puestos distintos cargados.

En el campo género tenemos una opción que es demasiado larga, así que también la acortamos.

Hay algunos puestos que no pertenecen al alcance de la encuesta, así que los saco.

```{r}
rh <- rh %>% 
  filter(puesto != "Juzgado Civil y Comercial",
         puesto != "Programador",
         puesto != "Cuidado") %>% 
  mutate(genero = factor(genero),
         genero = fct_collapse(genero, "Género Diverso" = c("Género diverso (género diverso / género fluido /otras minorías", "No binario")),
         puesto = str_trim(puesto, side = "both"), # Elimina espacios vacíos al inicio y final del campo
         puesto = fct_recode(puesto, "Gerente" = "Superintendente"),
         puesto = fct_collapse(puesto, "HRBP" = c("Asesor", "Asesoramiento", "Senior Consultoría", "specialist"),
                              "Asistente" = c("Aux", "Asistente RRHH")))

puestos_dist2 <- rh %>% 
  select(puesto) %>% 
  distinct(puesto) %>% 
  count() %>% 
  pull()
```

Luego de esta limpieza nos quedamos con `r puestos_dist2` puestos diferentes.

# Análisis Exploratorio

## Análisis de cantidad de respuesta por país

Agrego una columna `cuenta = 1` para poder sumar las respuestas que después agrupo. Podría hacer un `count()` pero bueno, soy así.

Con datasets más grandes es una buena práctica porque sumar números es más eficiente que contar campos de texto, computacionalmente hablando.

```{r paises}
# Respuestas por países
paises <- rh %>% 
  select(pais) %>% 
  mutate(cuenta = 1) %>% 
  group_by(pais) %>% 
  summarise(Cuenta = sum(cuenta)) %>% 
  filter(Cuenta > 4) %>% 
  arrange(-Cuenta)

paises_distintos <- rh %>% 
  select(pais) %>% 
  distinct(pais) %>% 
  count() %>% 
  pull()

gt(paises) %>% 
  tab_header(title = "Cantidad de respuestas por país",
             subtitle = "Países con más de 5 respuestas") 
```

Obtuvimos respuestas de `r paises_distintos` países diferentes.

## Respuestas por provincia

Estas son las respuestas que recibimos por cada provincia de Argentina

```{r}
provincias <- rh %>% 
  filter(pais == "Argentina") %>% 
  mutate(cuenta = 1) %>% 
  group_by(provincia) %>% 
  summarise(Cuenta = sum(cuenta)) %>% 
  arrange(-Cuenta)


gt(provincias)
```

## Respuestas por rubro

```{r}
rh %>% 
  select(rubro) %>% 
  group_by(rubro) %>% 
  count(sort = TRUE) %>% 
  print(n = nrow(.)) # Imprime en consola todos los resultados

```

# Sueldos

## Comparación de sueldos por países

Comparamos los sueldos de los países que tienen al menos **4 respuestas.**

Como primer paso creo un df con los tipos de cambio por país.

```{r}
# Sección para comparar los sueldos en dólares en los países con más de 5 respuestas.

# Fuente: Banco Central de cada país al 19/10/2020
# Dólar oficial - Precio de Venta

pais <- c("Argentina", "Bolivia", "Chile", "México", "Paraguay", "Perú", "Uruguay")
tipo_cambio <- c(82.5, 6.96, 795.68, 21.38, 7027.43, 3.597, 48.892)

tc <- tibble (pais, tipo_cambio) # Creo una tabla con los tipos de cambio de los países con más de 5 respuestas

```

Luego, creo un df para comparar los sueldos por país sólo en los casos que obtuvimos al menos 5 respuestas.

```{r}
sueldos_dolar <- rh %>% 
  select(puesto, sueldo_bruto, pais, tipo_contratacion) %>% 
  filter(puesto != "Juzgado Civil y Comercial", puesto != "Pasante", 
         puesto != "Programador", puesto != "Jefe de Proyecto", 
         tipo_contratacion != "Pasante")

paises <- rh %>% 
  select(pais) %>% 
  mutate(cuenta = 1) %>% 
  group_by(pais) %>% 
  summarise(Cuenta = sum(cuenta)) %>% 
  filter(Cuenta > 4) %>% 
  arrange(-Cuenta)

gt(paises) %>% 
  tab_header(title = "Cantidad de respuestas por país",
             subtitle = "Países con más de 5 respuestas") 
```

Analizo la cantidad de tipo de contrato **Part Time** que tengo para hacer la conversión

```{r}
# Controlar la cantidad de casos de contratos part time
sueldos_dolar %>% 
  group_by(tipo_contratacion) %>% 
  count(pais) %>% 
  filter(tipo_contratacion == "Part time")
```

Ahora todos los sueldos *Part Time* los tengo que convertir a full time. Asumiendo que la jornada de trabajo part time es de 6 horas, tengo que multiplicar el sueldo de los part time por **1.5**. Entonces, agrego una columna en donde si el tipo de contratación es `Part time` multiplica al sueldo por 1.5, y si no es `Part time` lo multiplica por 1.

Con ese paso, ya puedo calcular el sueldo en dólares.

```{r}
sueldos_dolar <- sueldos_dolar %>% 
  left_join(tc, by="pais") %>% 
  mutate(multiplicador = if_else(tipo_contratacion == "Part time", 1.5, 1),
         sueldo_ft = sueldo_bruto * multiplicador,    # Hace la equivalencia de un sueldo part time a full time
         sueldo_dolar = sueldo_ft/tipo_cambio,  # Convierto los sueldos a dólares
         cuenta = 1)

```

El siguiente paso es limpiar los resultados. Para eso vamos a recortar las respuestas usando los sueldos que estén dentro de los percentiles 5 y 95.

```{r}
numericos <- profiling_num(sueldos_dolar)
poda_p05 <- numericos[5,6]
poda_p95 <- numericos[5,10]

media_pais <- sueldos_dolar %>% 
  filter(pais %in% c("Argentina", "Bolivia", "Chile", "Paraguay", "Uruguay", "Perú"),
         between(sueldo_dolar,poda_p05,poda_p95)) %>% 
  group_by(pais) %>% 
  summarise(sueldop = list(mean_se(sueldo_dolar)),
            cant = sum(cuenta)) %>% 
  unnest(cols = c(sueldop)) %>%
  print(n = nrow(.)) 
 
```

El sueldo promedio por país lo vemos reflejado en la columna `y` . Las columnas `ymin` e `ymax` son los límites del sueldo promedio menos un desvío estándar, y más un desvío estándar respectivamente.

Ahora podemos graficarlo.

```{r}
sueldo_dolar_pais <- sueldos_dolar %>% 
  filter(pais %in% c("Argentina", "Bolivia", "Chile", "Paraguay", "Uruguay", "Perú"),
         between(sueldo_dolar, 400,3000))

# Gráfico
ggplot(media_pais, aes(x = reorder(pais, -y), y =  y))+
  geom_col(fill = "#344D7E", alpha = 0.85) +
  geom_errorbar(aes(ymin = ymin,ymax = ymax), position = "dodge", color = "#75838F")+
  geom_point(data = sueldo_dolar_pais, aes(x = pais, y = sueldo_dolar), 
             alpha = 0.3, size = 2, color = "#75838F")+
  geom_text(aes(label = round(x=y, 0), vjust = 1.5, fontface = "bold"),size = 4, color = "white")+
  scale_y_continuous(labels = comma_format(big.mark = ".", decimal.mark = ","))+
  labs(title = "Mediana salarial por país",
       subtitle = "Sueldos de RRHH en U$S",
       caption = "Fuente: Encuesta KIWI de Sueldos de RRHH para Latam \n Países con 5 respuestas o más",
       x = "", y = "") + 
  estilo
```

# Sueldos Argentina

Dada la baja cantidad de respuestas de otros países, sólo podemos hacer análisis representativos de Argentina de puestos y de género.

```{r rh-ar}
rh_ar <- rh %>% 
  filter(pais == "Argentina")

# Poda de sueldos entre percentiles 5 y 95
numericos2 <- rh_ar %>% 
  select_if(is.numeric) %>% 
  profiling_num()

p_05 <- numericos2[5,6]
p_95 <-numericos2[5,10]

rh_ar <- rh_ar %>% 
  filter(between(sueldo_bruto, p_05, p_95))

```

## Análisis por rubros

Veamos la **mediana** salarial por rubro.

```{r mediana-rubro}
rubro <- rh_ar %>% 
  select(rubro, sueldo_bruto) %>% 
  group_by(rubro) %>% 
  summarise(mediana_sueldo = median(sueldo_bruto),
            respuestas = n()) %>% 
  arrange(-respuestas)

datatable(rubro)
```

