---
title: "Presentación de Resultados Encuesta KIWI 2020"
author: "Club de R para RRHH"
date: "12/11/2020"
output: 
  html_document:
    theme: cosmo
    highlight: haddock
    toc: true
    toc_float: true
    code_folding: hide
    code_download: true
---

```{r setup, include=FALSE}
knitr::opts_chunk$set(echo = TRUE, message = FALSE, warning = FALSE, fig.retina = 3, out.width = "70%", fig.align = "center")
```

# Introducción

El [Club de R para RRHH](https://r4hr.club) es una comunidad de aprendizaje de programación de R, destinada a los profesionales y estudiantes que trabajan o quieren trabajar en el área.

Somos una comunidad que usa mayormente datos de ejemplo relacionados con RRHH, y que genera contenido en castellano para eliminar las barreras en el aprendizaje y facilitar que más personas adopten las herramientas de análisis de datos en sus trabajos.

Para saber más de nosotros te invitamos a leer [este post](https://r4hr.club/2020/09/23/el-club-de-r-para-rrhh/).

```{r preproceso}

library(tidyverse)      # Transformar y limpiar datos
library(googlesheets4)  # Leer datos desde Google Sheets
library(gargle)         # Corregir lectura de símbolos especiales desde Google Sheets
library(gt)             # Dar formato a las tablas
library(extrafont)      # Permite utilizar otras fuentes en los gráficos y salidas
library(ggthemes)       # Amplía las posibilidades estéticas de ggplot2
library(scales)         # Permite cambiar los formatos de decimales, de porcentajes, etc.
library(ggalt)          # Nuevos tipos de geom para ggplot2. Para realizar el gráfico de gap salarial
library(funModeling)    # Para explorar datos y modelos
library(forcats)
library(DT)

options(scipen = 999)   # Modifica la visualización de los ejes numérico a valores nominales

loadfonts(quiet = TRUE) # Permite cargar en R otros tipos de fuentes.

# Estilo limpio sin líneas de fondo
estilo <- theme(panel.grid = element_blank(),
                plot.background = element_rect(fill = "#FBFCFC"),
                panel.background = element_blank(),
                text = element_text(family = "Roboto"))

# Estilo limpio con líneas de referencia verticales en gris claro
estilov <- theme(panel.grid = element_blank(),
                 plot.background = element_rect(fill = "#FBFCFC"),
                 panel.background = element_blank(),
                 panel.grid.major.x = element_line(color = "#AEB6BF"),
                 text = element_text(family = "Roboto"))

# Estilo limpio con líneas de referencia horizontales en gris claro
estiloh <- theme(panel.grid = element_blank(),
                 plot.background = element_rect(fill = "#FBFCFC"),
                 panel.background = element_blank(),
                 panel.grid.major.y = element_line(color = "#AEB6BF"),
                 text = element_text(family = "Roboto"))

genero <- c("#8624F5", "#1FC3AA", "#FFD129", "#75838F") #Violeta - Verde - Amarillo - Gris
genero3 <- c("#8624F5","#FFD129", "#1FC3AA")

colores <-  c("#8624F5", "#1FC3AA")

azul <- "#344D7E"
verde <-  "#009204"
gris <- "#75838F"

# Creo un objeto con un texto que se va a repetir mucho a lo largo del análisis
fuente <- "Fuente: Encuesta KIWI de Sueldos de RRHH para Latam"


# Carga de datos

original <- sheets_read("1aeuu9dVfN42EjyvbmhEcsf0ilSz2DiXU-0MpnF896ss")
tipo_cambio <- sheets_read("1tEc4-_gXJi4lJ_Bj_ysleC-O01jiVOumOQCxGQ1tShM") %>% 
  select(pais, tipo_cambio)


# Preprocesamiento 
kiwi <- original

limpios <- make.names(colnames(kiwi))
colnames(kiwi) <- limpios

rm(limpios)

kiwi <- kiwi %>% 
  select(-X.Querés.contestar.más.preguntas....31, 
         -X.Querés.contestar.más.preguntas....42) %>% 
  rename(genero = Género,
         genero_diverso = X.Te.identificás.como.LGBT...lesbiana..gay..bisexual..transexual..otra.minoría.sexual..,
         edad = Edad,
         discapacidad = X.Tenés.alguna.discapacidad.,
         nivel_formacion = `Máximo.nivel.de.formación`,
         carrera_grado = X.Qué.carrera.de.grado.estudiaste.,
         tipo_universidad = X.En.qué.tipo.de.universidad.estudiaste.tu.carrera.de.grado.,
         pais = País.en.el.que.trabajas,
         provincia = Provincia.donde.trabajas,
         trabajo = Trabajo,
         rubro = Rubro.de.la.empresa,
         dotacion = X.Cuántos.empleados.tiene.la.empresa.,
         origen_capital = Origen.del.capital,
         dotacion_rh = X.Cuántas.personas.integran.el.área.de.RRHH.,
         puesto = X.En.qué.puesto.trabajás.,
         tipo_contratacion = Tipo.de.contratación,
         funcion_rh = X.Cuál.es.tu.función.principal.en.RRHH.,
         personas_a_cargo = "X.Cuántas.personas.tenés.a.cargo...poné.0.si.no.tenés.gente.a.cargo.",
         anios_en_empresa = "X.Hace.cuántos.años.trabajas.en.la.empresa.donde.estás...0.para.menos.de.un.año.",
         anios_en_puesto = "X.Hace.cuántos.años.estás.en.tu.puesto.actual...0.para.menos.de.un.año.",
         anios_experiencia = X.Cuántos.años.de.experiencia.tenés.en.RRHH.,
         sueldo_bruto = X.Cuál.es.tu.remuneración.BRUTA.MENSUAL.en.tu.moneda.local...antes.de.impuestos.y.deducciones.,
         beneficios = X.Qué.beneficios.tenés.,
         bono = X.Recibís.bonos.,
         ajuste = X.Tuviste.ajustes.por.inflación.en.2020.,
         ajuste_porcentaje = X.Cuál.fue.el.porcentaje.de.aumento.acumulado.que.tuviste.en.2020.,
         ajuste_mes = Mes.del.último.ajuste,
         otros_proyectos = X.Trabajás.en.proyectos.independientes.además.de.tu.empleo.,
         erp = X.Qué.sistema.de.gestión.de.RRHH.usan.en.tu.empresa.,
         nombre_area = X.Cómo.se.llama.el.área.en.tu.empresa.,
         mate = X.Se.podía.tomar.mate.en.las.oficinas.de.tu.empresa...antes.del.COVID.19.,
         idioma_exigencia = X.Te.exigieron.saber.un.idioma.extranjero..inglés..portugués..etc...para.entrar.a.trabajar.en.tu.empresa.,
         idioma_porcentaje = X.Qué.porcentaje.del.tiempo.usas.el.idioma.extranjero.en.tu.puesto.actual.,
         contactos_linkedin = "X.Cuántos.contactos.tenés.en.LinkedIn...poné.0.si.no.tenés.cuenta.de.LinkedIn.",
         satisfaccion = X.Qué.tan.satisfecho.estás.con.tu.empresa.,
         busqueda = X.Estás.buscando.trabajo.,
         beneficios_expectativa = X.Qué.beneficios.te.gustaría.tener.,
         rh_una_palabra = Definí.a.RRHH.con.una.sola.palabra,
         pregunta_bizarra = X.Cuál.es.la.pregunta.más.bizarra.que.te.han.hecho.has.hecho.en.una.entrevista.,
         teletrabajo = X.Estás.trabajando.desde.tu.casa.,
         elementos = X.Qué.elementos.te.proveyó.la.empresa.para.que.puedas.trabajar.desde.tu.casa.,
         valoracion_gestion_empresa = X.Cómo.valorarías.la.gestión.de.tu.empresa.en.este.nuevo.contexto.,
         registro_fiscal = X.Cómo.estás.registrado.a.fiscalmente.,
         anios_freelance = X.Hace.cuántos.años.trabajás.como.freelance.,
         lugar_trabajo = X.Dónde.trabajás.habitualmente...sin.considerar.la.coyuntura.por.COVID.19.,
         exporta = X.Exportás.tus.servicios.,
         medio_pago_exterior = Si.exportás.servicios...a.través.de.qué.medios.de.pago.recibís.los.pagos.del.exterior.,
         cuotas = X.Aceptás.pagos.en.cuotas.,
         colaboracion_freelance = X.Trabajás.con.otros.freelancers.de.tu.mismo.rubro.,
         servicio_busqueda = X.Tu.servicio.principal.está.relacionado.con.búsqueda.y.selección.,
         busqueda_it = X.Te.dedicás.principalmente.a.realizar.búsquedas.de.IT.Tecnología.,
         trabajo_a_riesgo =X.Trabajás.a.riesgo.,
         coeficiente = X.Cuál.es.el.coeficiente.que.cobrás.por.tus.servicios.,
         base_coeficiente = El.coeficiente.lo.calculás.sobre.,
         garantia = X.Ofrecés.garantía.,
         servicio_principal = X.Cuál.es.el.servicio.principal.que.brindas...si.brindás.más.de.un.servicio..elegí.el.que.más.ingresos.genere.,
         valor_hora = X.Cuál.es.el.valor.hora.promedio.que.ofrecés...moneda.local.)

# Base de freelancers
freelo <- kiwi %>% 
  filter(trabajo == "Freelance")

# Base de empleados en relación de dependencia
rh <- kiwi %>% 
  filter(trabajo == "Relación de Dependencia", 
         funcion_rh != "Ninguno",
         funcion_rh != "No me desempeño en el área de RRHH.",
         funcion_rh != "Trabajo en el área de Sistemas.",
         funcion_rh != "No trabajo en el area",
         funcion_rh != "No trabajo en recursos humanos",
         funcion_rh != "No trabajo en Rrhh",
         funcion_rh != "Trabajo en Administración y Finanzas",
         funcion_rh != "Aaa",
         funcion_rh != "IT") %>% 
  mutate(sueldo_bruto = as.numeric(unlist(sueldo_bruto)),
         puesto = factor(puesto))


rh <- rh %>% 
  filter(puesto != "Juzgado Civil y Comercial",
         puesto != "Programador",
         puesto != "Cuidado",
         puesto != "Asesor",
         puesto != "Jefe de Proyecto") %>% 
  mutate(puesto = str_trim(puesto, side = "both"), # Elimina espacios vacíos
         puesto = fct_collapse(puesto, "Gerente" = "Superintendente"),
         puesto = fct_collapse(puesto, "Director" = "Director ( escalafón municipal)"),
         puesto = fct_collapse(puesto, "HRBP" = c("Senior Consultoría", "specialist", "especialista",
                                                  "Especialista en selección IT", "Recruiter")),
         puesto = fct_collapse(puesto, "Responsable" = c("Coordinación", "Coordinador de Payroll",
                                                         "Encargado", "Supervisor")),
         puesto = fct_collapse(puesto, "Administrativo" = c("Asistente", "Asistente RRHH", "Aux", 
                                                            "Capacitador", "Consultor Ejecutivo",
                                                            "consultor jr")),
         puesto = fct_collapse(puesto, "Analista" = c("Asesoramiento", "Consultor", "Generalista", 
                                                      "Reclutadora", "Selectora", "Senior"))) %>% 
  select(Marca.temporal:valoracion_gestion_empresa)

# Pasa los campos de lista a numéricos
rh <- rh %>% 
  mutate(anios_en_empresa  = as.numeric(unlist(anios_en_empresa)),
         anios_en_puesto   = as.numeric(unlist(anios_en_puesto)),
         anios_experiencia = as.numeric(unlist(anios_experiencia)),
         ajuste_porcentaje = as.numeric(unlist(ajuste_porcentaje)))

# Modifica los registros
rh$contactos_linkedin[[150]] <- 800
rh$contactos_linkedin[[214]] <- 500
rh$contactos_linkedin[[222]] <- 1000
rh$contactos_linkedin[[269]] <- 500
rh$contactos_linkedin[[282]] <- 1000
rh$contactos_linkedin[[339]] <- 1000
rh$contactos_linkedin[[382]] <- 30000
rh$contactos_linkedin[[385]] <- 500
rh$contactos_linkedin[[398]] <- 5000
rh$contactos_linkedin[[445]] <- 500
rh$contactos_linkedin[[459]] <- 500
rh$contactos_linkedin[[595]] <- 500
rh$contactos_linkedin[[598]] <- 500

rh <- unnest(data = rh, cols = c(anios_en_empresa, anios_en_puesto, anios_experiencia,
                                 ajuste_porcentaje, contactos_linkedin), keep_empty = TRUE)

# Corregir orden de puestos y simplificar género

rh <- rh %>% 
  mutate(puesto = factor(puesto, levels = c("Pasante", "Administrativo", "Analista",
                                            "HRBP", "Responsable","Jefe",
                                            "Gerente", "Director")),
         genero = fct_recode(genero, "Género Diverso" = "Género diverso (género diverso / género fluido /otras minorías)"))

rh <- rh %>% 
  filter(nivel_formacion != "Secundario en curso") %>% 
  mutate(nivel_formacion = fct_collapse(nivel_formacion, "Universitario completo" = c("Maestría abandonada"),
                                        "Secundario completo" = c("Terciario abandonado", "Terciario en curso", 
                                                                  "Universitario abandonado"),
                                        "Maestría completa" = c("Doctorado en curso")))


# Comparación de sueldos en dólares
rh <- rh %>% 
  left_join(tipo_cambio, by = "pais") %>% 
  mutate(multiplicador = if_else(tipo_contratacion == "Part time", 1.5, 1),
         sueldo_ft = sueldo_bruto * multiplicador,    # Hace la equivalencia de un sueldo part time a full time
         sueldo_dolar = sueldo_ft/tipo_cambio,  # Convierto los sueldos a dólares
         cuenta = 1)

rtas_pais <- rh %>% 
  select(pais) %>% 
  distinct(pais) %>% 
  count() %>% 
  pull()
```

## Motivaciones

Como en RRHH trabajamos con datos sensibles, es complejo conseguir datos para practicar cuando estás aprendiendo sobre People Analytics, especialmente la parte práctica. Por eso, e inspirados en la Encuesta de [SysArmy](https://sysarmy.com/blog/posts/resultados-de-la-encuesta-de-sueldos-2020-2/), una comunidad de tecnología, que entre otras cosas, organiza eventos como **Nerdearla**.

Por esta razón hicimos nuestra propia encuesta, relevando datos de profesionales que trabajan tanto bajo relación de dependencia como de manera freelance. El relevamiento de datos lo hicimos entre el 1° y el 31 de octubre de 2020.

Recibimos en total `r nrow(kiwi)` respuestas de `r rtas_pais` países diferentes.

```{r paises}

# Respuestas por países
paises <- kiwi %>% 
  select(pais) %>% 
  mutate(cuenta = 1) %>% 
  group_by(pais) %>% 
  summarise(Cuenta = sum(cuenta)) %>% 
  arrange(-Cuenta)

gt(paises) %>% 
  tab_header(title = "Cantidad de respuestas por país") %>% 
  tab_source_note(source_note = fuente) %>% 
  cols_label(pais = "País")

```

<br>

Del total de respuestas, `r nrow(rh)` son de personas que trabajan en relación de dependencia en RRHH, y `r nrow(freelo)` trabajan de manera freelance.

```{r tipo_trabajo}
kiwi %>% 
  select(trabajo) %>% 
  group_by(trabajo) %>% 
  count() %>% 
  ggplot(aes(x = n, y = trabajo)) +
  geom_col(fill = azul) +
  estilov +
  labs(title = "Respuestas por tipo de trabajador", 
       x = "", y = "", 
       caption = fuente)

```

La participación según el género entre trabajadores en relación de dependencia:

```{r genero}
div <- rh %>% 
select(genero) %>% 
  mutate(genero = factor(genero, 
                         levels = c("Femenino", "Masculino", "Género Diverso",
                                    "Prefiero no responder"))) %>% 
  group_by(genero) %>% 
  summarise (n = n()) %>% 
  mutate(freq = n/sum(n)) %>% 
  arrange(-n)

# Compute the cumulative percentages (top of each rectangle)
div$ymax <- cumsum(div$freq)

# Compute the bottom of each rectangle
div$ymin <- c(0, head(div$ymax, n=-1))

# Compute label position
div$labelPosition <- (div$ymax + div$ymin) / 2

# Compute a good label
div$label <- paste0(div$genero, "\n Cant: ", div$n)

# Make the plot
ggplot(div, aes(ymax=ymax, ymin=ymin, xmax=4, xmin=3, fill=genero)) +
  geom_rect() +
  coord_polar(theta="y") + # Try to remove that to understand how the chart is built initially
  xlim(c(2, 4)) +# Try to remove that to see how to make a pie chart
  scale_fill_manual(values = c("#8624F5",  "#1FC3AA", "#FFD129","#75838F")) +
  theme_void() +
  theme(legend.position = "right",
        panel.background = element_blank(),
        text = element_text(family = "Roboto")) +
  labs(title = "Cantidad de respuestas según género",
       fill = "Género", 
       caption = fuente)

```

# Análisis de remuneraciones

## Remuneraciones por país

En esta sección nos dedicaremos a comparar los sueldos entre los países. En primer lugar, hay que resaltar que los resultados no son representativos de los países, sino que lo son de los datos recolectados.

Por otra parte, la baja cantidad de respuestas recolectaas de otros países fuera de la Argentina, nos hace imposible, hacer un análisis comparado representativo de los puestos. Sin embargo, hay algunos datos intresantes para analizar.

Primero, analicemos los sueldos de los trabajadores en relación de dependencia, de cuyos países hayamos recibido al menos 5 respuestas.

```{r dolar, out.width="100%"}

sueldos_dolar <- rh %>% 
  select(puesto, sueldo_dolar, pais, tipo_contratacion) %>% 
  filter(puesto != "Pasante", tipo_contratacion != "Pasante")

# Eliminamos los sueldos que están dentro del rango entre los percentiles 5 y 95
numericos <- profiling_num(sueldos_dolar)
poda_p05 <- numericos[1,6]
poda_p95 <- numericos[1,10]

# Dado que los percentiles 5 y 95 están en U$400 y 2689 respectivamente, 
# podamos todo lo que esté fuera de ese rango

media_pais <- sueldos_dolar %>% 
  filter(pais %in% c("Argentina", "Bolivia", "Chile", "Paraguay", "Uruguay", "Perú"),
         between(sueldo_dolar,poda_p05,poda_p95)) %>% 
  group_by(pais) %>% 
  summarise(sueldop = list(mean_se(sueldo_dolar))) %>% 
  unnest(cols = c(sueldop)) 
 
sueldo_dolar_pais <- rh %>% 
  select(pais, sueldo_dolar) %>% 
  filter(between(sueldo_dolar, poda_p05, poda_p95),
         pais %in% c("Argentina", "Bolivia", "Chile", "Paraguay", "Uruguay", "Perú"))
  
# Gráfico
ggplot(media_pais, aes(x = reorder(pais, -y), y =  y))+
  geom_col(fill = "#344D7E", alpha = 0.85) +
  geom_errorbar(aes(ymin = ymin,ymax = ymax), position = "dodge", color = "#75838F")+
  geom_point(data = sueldo_dolar_pais, aes(x = pais, y = sueldo_dolar), 
             alpha = 0.3, size = 2, color = "#75838F")+
  geom_text(aes(label = round(x=y, 0), vjust = 1.5, fontface = "bold"),size = 4, color = "white")+
  scale_y_continuous(labels = comma_format(big.mark = ".", decimal.mark = ","))+
  labs(title = "Mediana salarial por país",
       subtitle = "Sueldos de RRHH en U$S",
       caption = "Fuente: Encuesta KIWI de Sueldos de RRHH para Latam \n Países con 5 respuestas o más",
       x = "", y = "") + 
  estilo

```

## Análisis de sueldos por puestos en Latinoamérica

```{r sueldos-puestos-latam}

rh %>% 
  select(puesto, sueldo_dolar) %>% 
  filter(puesto != "Pasante") %>% 
  group_by(puesto) %>% 
  summarise(mediana_salarial = median(sueldo_dolar)) %>% 
  ggplot(aes(x = mediana_salarial, y = puesto)) +
  geom_col(fill = azul) +
  estilov +
  labs(title = "Mediana salarial por puesto", 
       subtitle = "Sueldos de RRHH en U$S", 
       x = "", y = "", 
       caption = fuente) +
  scale_x_continuous(labels = comma_format(big.mark = ".", decimal.mark = ";"))

```

La razón por la cual la mediana salarial de las personas en puesto de **Dirección** es menor a la de las personas en puestos de **Gerente** se explica por el tamaño de la muestra y las respuestas recibidas. En la tabla a continuación incorpora la cantidad de respuestas recibidas para cada uno de estas posiciones.

```{r tabla-puestos}

gt(rh %>% 
     select(puesto, sueldo_dolar) %>% 
     filter(puesto != "Pasante") %>% 
     mutate(puesto = factor(puesto, levels = c("Director", "Gerente", "Jefe", 
                                       "Responsable", "HRBP", "Analista", 
                                       "Administrativo"))) %>% 
     group_by(puesto) %>% 
     summarise(mediana_salarial = median(sueldo_dolar), 
               cant = n())
     ) %>% 
  tab_header(title = "Mediana salarial por puestos", 
             subtitle = "Sueldos en U$D") %>% 
  tab_source_note(source_note = fuente) %>% 
   fmt_currency(columns =  "mediana_salarial", decimals = 0,
               sep_mark = ".", dec_mark = ",") %>% 
  cols_label(puesto = "Posición",
             mediana_salarial = "Mediana Sueldo",
             cant = "Respuestas") 
 
  

```

## Sueldos según el origen del capital

Si dividimos los gráficos según el *Origen del Capital*, podemos apreciar que en líneas generales, la mediana salarial en empresas multinaciones es mayor que en las empresas nacionales.

```{r origen_capital}

rh %>% 
  select(origen_capital, puesto, sueldo_dolar) %>% 
  filter(puesto != "Pasante", 
         between(sueldo_dolar, poda_p05, poda_p95)) %>% 
  group_by(puesto, origen_capital) %>% 
  summarise(mediana_salarial = median(sueldo_dolar)) %>% 
  ggplot(aes(x = mediana_salarial, y = puesto, fill = origen_capital)) +
  geom_col() +
  geom_text(aes(label = round(x=mediana_salarial, 0), hjust = 1.2, fontface = "bold"),size = 3, color = "white") +
  scale_fill_manual(values = c(verde, azul)) +
  estilov +
  scale_x_continuous(labels = comma_format(big.mark = ".", decimal.mark = ",")) +
  facet_wrap(~origen_capital) +
  labs(title = "Mediana salarial por puesto según origen del capital", 
       subtitle = "Sueldos de RRHH en U$S", 
       x = "", y = "", fill = "", 
       caption = fuente) +
  theme(legend.position = "bottom")

```

Veamos estos datos de otra manera:

```{r slope,  fig.height=8}
library(CGPfunctions)

slope_df <- rh %>% 
  select(puesto, sueldo_dolar, origen_capital) %>% 
  filter(puesto != "Director", 
         between(sueldo_dolar, poda_p05, poda_p95)) %>% 
  group_by(puesto, origen_capital) %>% 
  summarise(mediana_salarial = round(median(sueldo_dolar)))

newggslopegraph(dataframe = slope_df,
                Times = origen_capital,
                Measurement = mediana_salarial,
                Grouping = puesto,
                Title = "Diferencias entre sueldos de RRHH en empresas nacionales y multinacionales",
                SubTitle = "Mediana Salarial. Sueldos en U$S",
                Caption = fuente, WiderLabels = T
                
                )

```

Para el análisis de los rubros de la empresa, vamos a filtrar los 5 rubros que tienen más respuestas.

```{r rubro-origen, fig.height=15}
top_5_rubros <- rh %>% 
  select(rubro) %>% 
  group_by(rubro) %>% 
  count(sort = TRUE) %>%
  filter(rubro != "Otros", n > 30) %>% 
  pull(var = rubro)


rh %>% 
  select(rubro, origen_capital, puesto, sueldo_dolar) %>% 
  filter(puesto != "Pasante", 
         between(sueldo_dolar, poda_p05, poda_p95),
         rubro %in% top_5_rubros) %>% 
  group_by(rubro, puesto, origen_capital) %>% 
  summarise(mediana_salarial = median(sueldo_dolar)) %>% 
  ggplot(aes(x = mediana_salarial, y = puesto, fill = origen_capital)) +
  geom_col() +
  geom_text(aes(label = round(x=mediana_salarial, 0), hjust = 1.2, fontface = "bold"),size = 3, color = "white") +
  scale_fill_manual(values = c(verde, azul)) +
  estilo +
  scale_x_continuous(labels = comma_format(big.mark = ".", decimal.mark = ",")) +
  facet_grid(rubro~origen_capital) +
  labs(title = "Mediana salarial por puesto según origen del capital", 
       subtitle = "Sueldos de RRHH en U$S", 
       x = "", y = "", fill = "", 
       caption = fuente) +
  theme(legend.position = "bottom")

rm(top_5_rubros)
```

Para ver las medianas salariales en dólares por rubros, puedes ver esta tabla.

```{r tabla-rubros}

datatable(
  rh %>% 
    select(rubro, sueldo_dolar) %>% 
    group_by(rubro) %>% 
    summarise(mediana_salarial = round(median(sueldo_dolar)),
              Respuestas = n()) %>% 
    arrange(-mediana_salarial),
  colnames = c("Rubro", "Mediana Salarial", "Respuestas"),
  caption = "Mediana salarial por rubro. En U$S"
)

```


# Educación

En esta sección queremos indagar si hay relación entre la formación y la remuneración, y si impacta también el tipo de universidad, pública o privada, en la remuneración y posición. Primero veamos entre los distintos países como se distribuye la muestra entre profesionales provenientes de universidades públicas y privadas.

Dado que tenemos relativamente pocas respuestas de otros países que no sean Argentina, no podemos  sacar ninguna conclusión seria, sólo mencionar que en Argentina, hay una virtual paridad entre los estudiantes y graduados de universidades públicas y privadas. Posteriormente analizaremos la situación por regiones dentro del país.

Las proporciones de respuestas según al tipo de universidad que asistieron los participantes de la encuesta es la siguiente:

```{r tipo_universidad, fig.show="hold", out.width="50%", fig.align = "default"}
rh %>% 
  select(pais, tipo_universidad) %>% 
  ggplot(aes(y = pais, fill = tipo_universidad)) +
           geom_bar(position = "fill") + 
  scale_fill_manual(values = c(gris, verde, azul)) +
  labs(title = "Distribución de respuestas por tipo de universidad por país",
       caption = fuente, 
       x = "", y = "") +
  estilo +
  theme(legend.position = "none")


educ <- rh %>% 
  select(tipo_universidad) %>%  
  group_by(tipo_universidad) %>% 
  summarise (n = n()) %>% 
  mutate(freq = n/sum(n)) %>% 
  arrange(-n)

# Compute the cumulative percentages (top of each rectangle)
educ$ymax <- cumsum(educ$freq)

# Compute the bottom of each rectangle
educ$ymin <- c(0, head(educ$ymax, n=-1))

# Compute label position
educ$labelPosition <- (educ$ymax + educ$ymin) / 2

# Compute a good label
educ$label <- paste0(educ$tipo_universidad, "\n Cant: ", educ$n)

# Make the plot
ggplot(educ, aes(ymax=ymax, ymin=ymin, xmax=4, xmin=3, fill=tipo_universidad)) +
  geom_rect() +
  coord_polar(theta="y") + # Try to remove that to understand how the chart is built initially
  xlim(c(2, 4)) +# Try to remove that to see how to make a pie chart
  scale_fill_manual(values = c(gris, verde, azul)) +
  theme_void() +
  theme(legend.position = "right",
        panel.background = element_blank(),
        text = element_text(family = "Roboto")) +
  labs(title = "Tipo de Universidad",
       fill = "Tipo de Universidad", 
       caption = fuente) +
  theme(legend.position = "left")
```

Las principales carreras de las personas que respondieron son:

```{r carreras}
carreras <- rh %>% 
  select(nivel_formacion, carrera_grado, tipo_universidad, trabajo, 
         sueldo_bruto, puesto, funcion_rh, pais, genero) %>% 
  mutate(carrera_grado = factor(carrera_grado))

carreras <- carreras %>% 
  mutate(carrera_grado = fct_collapse(carrera_grado, 
                                      "Abogacía" = c("Abogacía, Escribanía, Lic en RRHH")),
         carrera_grado = fct_collapse(carrera_grado, 
                                      "Administración de Empresas" = c("Lic en Administracion",
                                                                       "Administración y sistemas", "Lic Administracion - Contador Publico - Abogado en curso")),
         carrera_grado = fct_collapse(carrera_grado, 
                                      "Contador Público" = c("Economia", "Economía", "Contador Público/Lic. En Letras", "Economia y RR.HH")),
         carrera_grado = fct_collapse(carrera_grado, 
                                      "Comunicación Social" = c("Caomunicacion social me especialice en RRHH",  "Comunicación","Comunicación social", "Lic. en Ciencias de la Comunicación")), 
         carrera_grado = fct_collapse(carrera_grado, 
                                      "RRHH / RRLL / RRTT" = c("Estudié en la Universidad Analista en Recursos Humanos", "RRHH&Coaching ontologico profesional.", "Graduada en lic rrhh y abogacia")),
         carrera_grado = fct_collapse(carrera_grado, "Ingenierías" = c("Ing en sistemas", "Ing. Financiera", "Ingeniería Comercial", "ING.sistemas",  "Ingenieria Electrónica","Ingeniería Industrial")),
         carrera_grado = fct_collapse(carrera_grado, 
                                      "Psicología" = c("Psicologia","Psicología Industrial", "Psicología social",   "Psicología Social / Lic. en Dirección de las Organizaciones")),
         carrera_grado = fct_collapse(carrera_grado, "No estudié en la Universidad" = "Ninguna"),
         carrera_grado = fct_lump(carrera_grado, 
                                  prop = 0.02, 
                                  other_level = "Otros"),
         carrera_grado = factor(carrera_grado,
                                levels = c("RRHH / RRLL / RRTT", "Psicología", "Administración de Empresas", "Contador Público", "Otros")))


ggplot(carreras, aes(x = carrera_grado)) + 
  geom_bar(position = "dodge", fill = azul) +
  theme(axis.text.x = element_text(angle = 90)) + 
  labs(x="",y="") +
  estiloh +
  labs(title = "Principales carreras estudiadas",
       subtitle = "Trabajadores en relación de dependencia",
       caption = fuente)

```


Dada la cantidad de respuestas por país, el análisis que haremos desde aquí en adelante sólo será para **Argentina**.

## Análisis de educación y puestos para Argentina

Luego, podemos analizar en qué tipo de universidad estudiaron las personas que respondieron la encuesta, según el puesto actual que ocupan.

```{r puesto-universidad}
recorte_educacion <- rh %>%
  filter(pais == "Argentina") %>% 
  select(nivel_formacion, carrera_grado,
         tipo_universidad, trabajo, sueldo_bruto, puesto, funcion_rh, pais, genero)

ggplot(recorte_educacion, (aes(x = puesto, fill = tipo_universidad))) + #Tipo de universidad y cargo
  geom_bar(position = "dodge") +
  theme(axis.text.x = element_text(angle = 90)) + 
  labs(x="",y="") +
    estilov +
  scale_fill_manual(values = c(gris, verde, azul)) +
  coord_flip() +
  labs(title = "Cantidad de respuestas según puesto y universidad",
       subtitle = "Sólo respuestas de Argentina",
       x = "", fill = "Tipo de Universidad",
       caption = fuente)
```

Reiteremos el análisis pero únicamente para las carreras relacionadas con Recursos Humanos y Relaciones del Trabajo.

```{r rh-psico}
recorte_educacion %>%
  filter(carrera_grado == "RRHH / RRLL / RRTT") %>% 
  ggplot(aes(x = puesto, fill = tipo_universidad)) + #Tipo de universidad y cargo
  geom_bar(position = "dodge") +
  theme(axis.text.x = element_text(angle = 90)) + 
  labs(x="",y="") +
    estilov +
  scale_fill_manual(values = c(gris, verde, azul)) +
  coord_flip() +
  labs(title = "Cantidad de respuestas según puesto y universidad",
       subtitle = "Sólo respuestas de Argentina - Carreras de RH",
       x = "", fill = "Tipo de Universidad",
       caption = fuente)
  

```

Podemos apreciar que a partir de los puestos de jefatura, hay mayor presencia de graduados provenientes de universidades privadas.

En Argentina, podemos ver la siguiente distribución por género y nivel educativo.

```{r nivel-ed-genero}

ne_salario <- recorte_educacion 

ne_salario %>% 
  select(pais, nivel_formacion, genero, puesto) %>%
  filter(genero != "Género Diverso") %>%
  mutate(nivel_formacion = factor(nivel_formacion,
                                  levels = c("Secundario completo", "Terciario completo",
                                             "Universitario en curso", "Universitario completo",
                                             "Maestría en curso","Maestría completa"))) %>% 
  group_by(nivel_formacion) %>% 
  ggplot(aes (y= nivel_formacion, fill = genero)) + 
  geom_bar(position = "fill") +
  theme(axis.text.x = element_text(angle = 90)) + 
  labs(x="",y="") +
  scale_fill_manual(values = colores) +
  estilo +
  theme(legend.position = "top") +
  labs(title = "Máximo nivel educativo alcanzado por género",
       subtitle = "Distribución por frecuencias absolutas",
       caption = fuente, 
       fill = "Género")

```

En términos absolutos, las mujeres graduadas representan cerca del 70% de la muestra. Analicemos estos datos en términos relativos. Prácticamente el patrón de nivel educativo entre hombres y mujeres es idéntico.

```{r nivel-ed-genero-rel}
ne_fem <- ne_salario %>% 
  filter(genero == "Femenino") %>% 
  group_by(genero, nivel_formacion) %>% 
  mutate(nivel_formacion = factor(nivel_formacion,
                                  levels = c("Maestría completa", "Maestría en curso",
                                             "Universitario completo", "Universitario en curso",
                                             "Terciario completo", "Secundario completo"))) %>% 
  group_by(nivel_formacion) %>% 
  summarise(n = n()) %>% 
  mutate(frecuencia = round(n/sum(n),2),
         genero = "Femenino") 

ne_mas <- ne_salario %>% 
  filter(genero == "Masculino") %>% 
  group_by(genero, nivel_formacion) %>% 
  mutate(nivel_formacion = factor(nivel_formacion,
                                  levels = c("Maestría completa", "Maestría en curso",
                                             "Universitario completo", "Universitario en curso",
                                             "Terciario completo", "Secundario completo"))) %>% 
  group_by(nivel_formacion) %>% 
  summarise(n = n()) %>% 
  mutate(frecuencia = round(n/sum(n),2),
         genero = "Masculino") 

ne_total <- rbind(ne_fem, ne_mas)

ggplot(ne_total, aes(x = nivel_formacion, y = frecuencia, fill = genero)) +
  geom_col() +
  theme(axis.text.x = element_text(angle = 90), 
        legend.position = "none") + 
  labs(x="",y="") +
  scale_fill_manual(values = colores) +
  facet_wrap(~genero, ncol = 2) +
  estiloh +
  labs(title = "Proporción de nivel educativo máximo por género",
       x = "", y = "Proporción", 
       caption = fuente)

```

Ahora veamos como se distribuyen los puestos según el género y el nivel educativo.

```{r puestos-nivel-ed, fig.height=8}
ne_salario %>% 
  select(pais, nivel_formacion, genero, puesto) %>%
  filter(genero %in% c("Femenino", "Masculino"),
         puesto != "Pasante", puesto != "Director") %>%
  mutate(nivel_formacion = factor(nivel_formacion,
                                  levels = c("Secundario completo", "Terciario completo",
                                             "Universitario en curso", "Universitario completo",
                                             "Maestría en curso","Maestría completa")),
         puesto = factor(puesto, 
                         levels = c("Director", "Gerente", "Jefe", "Responsable", "HRBP",
                                    "Analista", "Administrativo"))) %>% 
  group_by(nivel_formacion) %>% 
  ggplot(aes (y= nivel_formacion, fill = genero)) + 
  geom_bar(position = "fill") +
  theme(axis.text.x = element_text(angle = 90)) + 
  labs(x="",y="") +
  scale_fill_manual(values = colores) +
  estilo +
  theme(legend.position = "bottom") +
  labs(title = "Nivel educativo por puesto y género",
       subtitle = "Distribución por frecuencias absolutas",
       caption = fuente, 
       fill = "Género") +
  facet_wrap(~puesto, ncol = 3)

```

Algunas conclusiones que podemos extraer del gráfico anterior:

* Hay una fuerte predominancia de mujeres en puestos de baja jerarquía.
* En los puestos de Gerencia y de Jefatura hay mayor predominancia de varones, pero aún así hay una paridad entre los distintos niveles educativos.
* Posiciones altamente especializadas, como la de HRBP, requiere una formación universitaria.

Analicemos las proporciones de hombres y de mujeres en puesto de liderazgo.

```{r liderazgo-genero, results='hide'}
div <- rh %>%
  filter(pais == "Argentina") %>% 
select(genero) %>% 
  mutate(genero = factor(genero, 
                         levels = c("Femenino", "Masculino", 
                                    "No binario", "Prefiero no responder"))) %>% 
  group_by(genero) %>% 
  summarise (n = n()) %>% 
  mutate(freq = n/sum(n)) %>% 
  arrange(-n)

lideres <- rh %>% 
  filter(pais == "Argentina") %>% 
 select(genero, puesto) %>% 
  mutate(genero = fct_recode(genero,
                             "No binario" = "Género diverso (género diverso / género fluido /otras minorías)"))

# Propoción de líderes hombres y mujeres
lideres_genero <- lideres %>% 
  filter(genero %in% c("Masculino","Femenino")) %>% 
  group_by(genero) %>%
  mutate(gente_a_cargo = if_else(puesto %in% c("Responsable", "Jefe", "Gerente", 
                                               "Supervisor", "Director"),1,0)) %>%
  summarise(lider = sum(gente_a_cargo)) %>% 
  left_join(div) %>% 
  select(genero, lider, n) %>% 
  mutate(proporcion = percent(lider/n))

# Test de hipótesis para validar diferencias de resultados
# Hay que verificar si la proporción de líderes hombres es mayor que la proporción de líderes mujeres
# Creo un dataframe para analizar proporciones de hombres y de mujeres en puestos de liderazgo y de no-liderazgo
test_lider <- lideres_genero %>% 
  mutate(no_lider = n - lider) %>%        # Columna de no líderes
  select(genero, lider, no_lider) %>%     # selecciono columnas de interés
  pivot_longer(cols = c(lider, no_lider), # Hago un dataset largo para analizar después
               names_to = "es_lider", values_to = "conteo")

# Del total de respuestas me interesa sólo ver cuáles son los hombres con puesto de liderazgo
test_lider$cat <- c(0,0,1,0)

# Extraigo el mu para decidir si la diferencia es significativa y pasarlo a la fórmula del test.
prop_mujer_lid <- pull(lideres_genero[1,2]/lideres_genero[1,3])

# Realizo el test de hipótesis.
# H0 = Las proporciones de líderes hombres y mujeres son iguales
# H1 = La proporción de hombres líderes es mayor que la proporción de mujeres líderes.
resultados_test <- broom::tidy(t.test(test_lider$cat, mu = prop_mujer_lid, alternative = "greater"))

valor_test <- if(resultados_test[1,3] > 0.05) {
  print("la diferencia es estadísticamente significativa, y la proporción de hombres en puestos de liderazgo es mayor que el de las mujeres")
  } else {
    print("la diferencia no es estadísticamente significativa, y la proporción de hombres no es estadísticamente mayor que el de las mujeres en puestos de liderazgo")
  }
```

```{r grafico-prop-lid-genero}
# Gráfico
lideres_genero %>% 
  mutate(porc_lider = lider/n, 
         porc_no_lider = 1 - porc_lider) %>% 
  pivot_longer(cols = c(porc_lider, porc_no_lider),
               names_to = "es_lider", 
               values_to = "valores") %>% 
  mutate(es_lider = factor(es_lider, 
                           levels = c("porc_no_lider", "porc_lider"), 
                           labels = c("No Líder", "Líder"))) %>% 
  ggplot(aes(x= genero, y = valores, fill = es_lider))+
  geom_col(position = "fill")+
  estilo +
  scale_fill_manual(values = c("#75838F", "#344D7E")) +
  labs(title = "Proporción de Líderes según género",
       x = "", y = "", fill = "", 
       caption = fuente)

```

De acuerdo a las respuestas recolectadas **2 de cada 3** participantes son mujeres.

Para los puestos de liderazgo consideramos las personas en los puestos de *Director, Gerente, Jefe, y Responsable.*

Del total de **mujeres**, `r lideres_genero[1,3]` respuestas, `r lideres_genero[1,2]` ocupan un puesto de liderazgo (`r lideres_genero[1, 4]`).

Del total de **hombres**, `r lideres_genero[2, 3]` respuestas, `r lideres_genero[2,2]` ocupan un puesto de liderazgo (`r lideres_genero[2, 4]`).

Con un *p-value* igual a `r round(resultados_test[1,3],3)` podemos afirmar que **`r valor_test`**.


## Análisis de sueldos y educación en Argentina

En esta sección analizaremos los sueldos en comparación con los distintos niveles educativos.

A diferencia de otras secciones, en este caso compararemos la *media salarial* para poder observar los desvíos estándar en los análisis. En primer lugar analicemos cuál es el sueldo promedio de acuerdo a los distintos niveles educativos.

Primero veamos cuál es el sueldo promedio en pesos argentinos, según el nivel educativo.

```{r sueldo-educ}
estudios <- rh %>% 
  filter(pais == "Argentina") %>% 
  select(genero, nivel_formacion, sueldo_bruto)
    
  
est_ar  <- profiling_num(estudios)
es_p05 <- 29320
es_p95 <- 210000

rh %>% 
  filter(pais == "Argentina", 
         between(sueldo_bruto, es_p05, es_p95)) %>% 
    mutate(nivel_formacion = factor(nivel_formacion,
                                  levels = c("Secundario completo", "Terciario completo",
                                             "Universitario en curso", "Universitario completo",
                                             "Maestría en curso","Maestría completa"))) %>% 
  group_by(nivel_formacion) %>% 
  summarise(sueldo_promedio = mean(sueldo_bruto)) %>% 
  ggplot(aes(x = sueldo_promedio, y = nivel_formacion))+
  geom_col(fill = azul)+
  estilov +
  scale_x_continuous(labels = comma_format(big.mark = ".", decimal.mark = ".")) +
  labs(title = "Sueldo promedio por nivel de formación",
       subtitle = "En AR$",
       x="", y="", caption = fuente)

  

```


Ahora veamos qué pasa si incluimos en el análisis el género para analizar los sueldos promedios y sus desvíos estándar.

```{r sueldo-educ-genero}
rh %>% 
  filter(pais == "Argentina", 
         between(sueldo_bruto, es_p05, es_p95)) %>% 
    mutate(nivel_formacion = factor(nivel_formacion,
                                  levels = c("Secundario completo", "Terciario completo",
                                             "Universitario en curso", "Universitario completo",
                                             "Maestría en curso","Maestría completa"))) %>% 
  group_by(nivel_formacion, genero) %>% 
  summarise(salarios = list(mean_se(sueldo_bruto))) %>% 
  unnest(salarios) %>% 
  ggplot(aes(x = nivel_formacion, y = y, fill = genero)) +
  geom_col(position = "dodge")+
  geom_errorbar(aes(ymin = ymin,ymax = ymax), position = "dodge")+
  coord_flip()+
  theme(legend.position = "bottom") +
  scale_y_continuous(labels = comma_format(big.mark = ".", decimal.mark = ".")) +
  estilov +
  scale_fill_manual(values = genero3) +
  labs(title = "Sueldo promedio y desvío estándard por nivel de formación y género",
       subtitle = "En AR$", 
       x = "", y = "", 
       caption = fuente, 
       fill = "Género")
```

